【裁判字號】    90,上易,133
【裁判日期】    900821
【裁判案由】    清償借款
【裁判全文】
臺灣高等法院高雄分院民事判決  九十年度上易字第一三三號
      上  訴  人  乙○○
                  丙○○
                  己○○
      被  上訴人  中國農民銀行股份有限公司
      法定代理人  戊○○
      訴訟代理人  丁○○
右當事人間請求清償借款事件，上訴人對於中華民國九十年四月二十三日台灣高雄地
方法院九十年度訴字第三二一號第一審判決提起上訴，本院判決如左：
      主      文
上訴駁回。
第二審訴訟費用由上訴人連帶負擔。
      事      實
甲、上訴人方面：上訴人甲○○於言詞辯論期日未到場，據其以前到庭與上訴人乙○
    ○等三人共同聲明及陳述如左：
一、聲明：求為判決：(一)原判決廢棄。(二)被上訴人在第一審之訴駁回。
二、陳述：除與原判決記載相同，茲予引用外，補稱：
  (一)本件債務人姚頌新乃依據「公務人員退休撫恤基金辦理互助信用貸款要點」辦理
    本件貸款，而債務人姚頌新所屬單位即聯勤第二０五廠與被上訴人洽定頒布之「
    公務人員退休撫恤基金委員會第三次退輔基金人員信用貸款作業規定」第七、九
    點，及「承辦銀行接受申請及核貸應注意事項」第(一)款可知，聯勤第二０五廠係
    被上訴人之代理人。
  (二)被上訴人之代理人聯勤第二０五廠，自有於債務人姚頌新退休離職時，應為一次
    清償之扣繳，或依上開要點通知被上訴人並予協助提供催討債務人所需之相關資
    料，以防系爭債務無法受償損失之發生或擴大。然該聯勤第二０五廠於債務人姚
    頌新辦理退休並請領退休金，其退休金有新台幣（下同）八、九十萬元，即足資
    一次清償本件貸款債務，惟竟不盡善良管理人之注意，坐令本件債務無法受償之
    損失之發生或擴大，為與有過失。故被上訴人訴請上訴人等應連帶給付該剩餘債
    務及利息，上訴人自得類推適用民法第二百十七條第三項之規定，主張此項免責
    之事由。
三、證據：援用原審所提證據。
乙、被上訴人方面：
一、聲明：求為判決：如主文所示。
二、陳述：除與原判決記載相同，茲予引用外，補稱：
    上訴人所指稱之規定均係規範服務單位之承辦人員（或各組借款人及保證人）應
    於借款人貸款未全部清償前，中途離職或有拒絕償還或無力清償等情事時，應即
    通知公務人員退休撫恤基金管理委員會或承辦銀行，並未課予承辦銀行於借款人
    離職時負有通知連帶保證人之義務。況通知之目的，係為協助辦理換、曾保或連
    帶保證人代償等事宜，亦不因該通知而解免連帶保證人之保證責任，是以上訴人
    援引該貸款要點及作業規定，主張債務人姚頌新退休時並未通知上訴人，上訴人
    無需負保證責任等語，洵屬無據。
三、證據：援用原審所提證據。
      理      由
一、查上訴人甲○○經合法通知未於言詞辯論期日到場，核無民事訴訟法第三百八十
    六條所列各款情形，此部分爰依被上訴人之聲請，由其一造辯論而為判決。
二、本件被上訴人起訴主張：借款人姚頌新（原審共同被告）邀上訴人乙○○等四人
    為連帶保證人，於八十八年一月一日向伊借用八十萬元，約定自八十八年一月一
    日起至九十五年一月一日止，分八十四期，按月於一日平均攤還本息，如未按期
    給付，即喪失期限利益，全部債務視為到期，利息按週年利率百分之八點一八，
    如逾期清償，在六個月以內者，按上開利率百分之十，超過六個月以上者，按上
    開利率百分之二十計付違約金。詎借款人姚頌新自八十九年八月一日起即未按期
    攤還本息，計尚欠本金六十五萬五千四百九十二元，及自八十九年八月一日起至
    清償日止，按週年利率百分之八點一二八計算之利息，並自八十九年九月一日起
    至清償日止，逾期在六個月以內者，按上開利率百分之十，逾期六個月以上者，
    按上開利率百分之二十計算之違約金迄未清償，而上訴人為上開借款之連帶保證
    人，自應負連帶清償之責等情，求為命上訴人連帶給付上開本金、利息及違約金
    之判決（借款人姚頌新部分經原審判決敗訴後，未據聲明不服，已告確定）。
三、上訴人則以：渠等所屬單位之承辦人員，違反聯勤二０五廠命令，於借款人姚頌
    新退休時並未通知渠等，又聯勤第二０五廠係被上訴人之代理人，聯勤第二０五
    廠，於債務人姚頌新退休離職時，應為一次清償之扣繳，或通知被上訴人並予協
    助提供催討債務人所需之相關資料，以防系爭債務無法受償損失之發生或擴大，
    然聯勤第二０五廠竟不盡善良管理人之注意，坐令本件債務無法受償之損失之發
    生或擴大，為與有過失；上訴人丙○○另以姚頌新於三月一日即已退休，惟被上
    訴人卻於同月二十七日始通知伊，致無法即時處理本件債務等語，資為抗辯。
四、被上訴人主張借款人姚頌新邀上訴人為連帶保證人向其借款八十萬元後，因自八
    十九年八月一日起即未按期繳交本息，尚欠本金六十五萬五千四百九十二元，及
    自八十九年八月一日起至清償日止，按週年利率百分之八點一二八計算之利息，
    並自八十九年九月一日起至清償日止，逾期在六個月以內者，按上開利率百分之
    十，逾期六個月以上者，按上開利率百分之二十計算之違約金之事實，已據其提
    出借據及後印交易憑證認證印錄清單各一份為證（見原審卷八頁、四八頁），核
    屬相符，且為上訴人等所不爭執，自堪信為真實。
五、上訴人雖以前揭情詞置辯。惟查：上訴人所提出之聯勤第二０五廠令，係轉發貸
    款要點及作業規定，依貸款要點第十條第一項規定，、、、借款人如於貸款未全
    部清償前中途離職（包括退休、調職、資遣、停薪、免職、死亡等）或有拒絕償
    還或無力清償等情事時，應即通知本會及承辦銀行，並協助辦理換、增保或連帶
    保證人代償等相關事宜，以及發生逾催時協助提供承辦銀行及產險公司催討所需
    相關資料；另依前揭作業規定第七條規定，服務單位受理員工申請貸款應注意事
    項規定、、、（五）借款員工如於貸款未全部清償前中途離職（包括退休、調職
    、停職、停薪、免職、死亡等）或有拒絕償還或無力清償等情事時，應先通知本
    會及承辦銀行，並協助辦理換保、增保或連帶保證人代償等相關事宜，以及發生
    逾催時協助提供承辦銀行或產險公司催討所需相關資料。又依同意書第四條約定
    ，各組借款人及保證人中有任何人於未償還貸款本息前中途離職（包括退休、調
    職、停薪、免職、死亡等）或未按期履行債務者，將立即通知貴行，並對貴行提
    供必要之協助。揆諸前揭規定均係規範服務單位之承辦人員（或各組借款人及保
    證人）應於借款人貸款未全部清償前，中途離職或有拒絕償還或無力清償等情事
    時，應即通知公務人員退休撫卹基金管理委員會或承辦銀行，並未課予服務單位
    承辦人員或承辦銀行於借款人離職時負有通知連帶保證人之義務；另縱觀被上訴
    人所提出上訴人所不爭執之借據，亦無承辦銀行於借款人離職時負有通知連帶保
    證人義務之相關規定。況該通知之目的，係為協助辦理換、增保或連帶保證人代
    償等事宜，亦不因該通知而解免連帶保證人之保證責任，是以上訴人援引前揭規
    定，主張被上訴人於上訴人姚頌新退休時並未通知連帶保證人，連帶保證人自無
    須負保證責任等語，洵屬無據。又上開要點及作業規定，僅為承辦銀行於辦理及
    催討貸款事宜時要求借款人服務單位提供協助，服務單位不得拒絕之法源依據。
    換言之，承辦銀行不透過服務單位自行處理貸款相關事宜，非法所不許。足徵服
    務單位非為承辦銀行所使用擴大活動範圍而取得利益之使用人。是被上訴人於接
    獲訴外人聯勤第二０五廠通知借款人姚頌新退休一事，未據轉通知上訴人等，尚
    難認被上訴人對該損害之發生或擴大，為與有過失。上訴人主張訴外人聯勤第二
    ０五廠為被上訴人之使用人，被上訴人就本件債務之發生或擴大，為與有過失，
    上訴人不負保證責任云云，並無依據，自不足採。
六、復按貸款要點第五條規定，貸款期限最長七年，但不逾借款人所餘申貸時所餘退
    休年限；及作業規定第七條規定，服務單位受理員工申請貸款應審核貸款年限有
    無超逾其退休年限，惟此均係規範服務單位承辦人員於審核其所屬員工辦理貸款
    時，其借款年限是否逾命令退休年限，並於查核相關借款資格核可後，檢送申請
    貸款相關資料至承辦銀行申辦貸款（卷附之貸款申請書及撥款作業流程圖足資參
    照），此觀諸卷附之貸款申請書第二條規定，借款人之出生年月日、、借款年限
    未逾申貸時所餘命令退休年限，本機關 (按指借款人服務機關承辦人員）已確實
    核對無誤，益證承辦銀行就借款年限是否逾退休年限並不負審核之義務。至上訴
    人服務單位承辦人員是否依循上開貸款要點及作業規定，於員工離職時通知承辦
    銀行，及是否確實審核借款人之借款期限是否超逾命令退休年限，核與借款人及
    連帶保證人之責任不生影響，均附此敘明。
七、綜上所述，被上訴人依消費借貸及連帶保證契約請求上訴人連帶給付六十五萬五
    千四百九十二元，及自八十九年八月一日起至清償日止，按週年利率百分之八點
    一二八計算之利息，並自八十九年九月一日起至清償日止，逾期在六個月以內，
    按上開利率百分之十，逾期六個月以上者，按上開利率百分之二十計付違約金，
    為有理由，應予准許。原審為上訴人敗訴之判決，並無不合。上訴意旨，指摘原
    判決不當，求予廢棄改判，為無理由，應予駁回。
八、據上論結，本件上訴為無理由，依民事訴訟法第四百四十九條第一項、第八十五
    條第二項、第四百六十三條、第三百八十五條第一項前段，判決如主文。
中      華      民      國    九十      年      八      月    二十一    日
                                      臺灣高等法院高雄分院民事第四庭
~B1審判長法官  王錦村
~B2法      官  許明進
~B3法      官  曾錦昌
右為正本係照原本作成。
不得上訴。
中      華      民      國    九十      年      八      月    二十四    日
~B法院書記官  施耀程
                                                                        Ｈ


司法院資訊處製作；財團法人民間司法改革基金會備份。
